【裁判字號】    98,上易,580
【裁判日期】    990209
【裁判案由】    清償債務
【裁判全文】
臺灣高等法院民事判決                 98年度上易字第580號
上  訴  人    丁○○
兼訴訟代理人  丙○○
被上訴人      戊○○
訴訟代理人    甲○○
              乙○○
上列當事人間請求清償債務事件，上訴人對於中華民國98年3月
31日臺灣臺北地方法院98年度審訴字第375號第一審判決提起上
訴，本院於99年2月2日言詞辯論終結，判決如下：
    主  文
上訴駁回。
第二審訴訟費用由上訴人連帶負擔。
    事實及理由
一、本件被上訴人主張：
    (一)上訴人丁○○於民國90年8月間，邀同上訴人丙○○為連
      帶保證人，向伊借款新臺幣（下同）132萬元（下稱系爭
      借款），渠等並於90年11月間共同簽發面額132萬元之本
      票（下稱系爭本票）乙紙作為系爭借款擔保，嗣伊指定訴
      外人胡玲華即伊之前妻為系爭本票之受款人。
    (二)詎上訴人丁○○、丙○○（下稱上訴人二人）自95年1月
      起未依約還款，伊請胡玲華以執票人身分聲請臺灣板橋地
      方法院（下稱板橋地院）以96年度票字第3723號裁定准許
      本票強制執行。嗣上訴人二人不服向板橋地院起訴請求確
      認系爭本票債權不存在，因胡玲華未能當庭提出系爭本票
      ，經該院判決確認胡玲華與上訴人二人間之本票債權不存
      在。惟於前案96年11月21日言詞辯論期日審理過程中，上
      訴人二人自承至95年1月5日止，尚積欠伊本金61萬9,750
      元及利息5萬1,195元，雙方約定之借款利息為月息2分。
      是伊自得請求上訴人二人連帶返還系爭借款剩餘本金61萬
      9,750元；另就利息部分，僅請求自上訴人二人自承未清
      償日之翌日即95年1月6日起算，按年息百分之20計算之利
      息。
    (三)又系爭本票其上所記載之執票人並不影響上訴人二人就系
      爭借款尚未清償完畢之事實；另雙方所約定之借款利息為
      月息2分即年息百分之24係屬一般民間借貸利息，並無重
      利之違法，上訴人二人僅空言否認未清償借款之事實，卻
      未提出證據證明；至上訴人二人辯稱伊對渠等為恐嚇等，
      亦有誤導法院心證，而顯無理由等情，爰依消費借貸及保
      證之法律關係，求為命上訴人二人連帶給付67萬0,945元
      ，及其中61萬9,750元部分，自95年1月6日起至清償日止
      ，按年息百分之20計算利息之判決（原審判命上訴人二人
      連帶給付67萬0,945元，及其中61萬9,750元部分，自95年
      1月6日起至95年11月19日止，按年息百分之20計算之利息
      ；暨自95年11月20日起至清償日止，按年息百分之5計算
      之利息，而駁回被上訴人其餘之請求。上訴人二人對其敗
      訴部分聲明不服，提起上訴；被上訴人就其敗訴部分未聲
      明不服，則該部分業已確定）。並答辯聲明：上訴駁回。
二、上訴人二人則以：
    (一)上訴人丁○○邀同上訴人丙○○為連帶保證人向被上訴人
      借款132萬元，並於90年11月間共同簽發系爭本票予被上
      訴人，發票日為90年11月19日，到期日為95年11月19日，
      系爭本票上並無利息之記載，5年期間之利息為零，況被
      上訴人亦自承不計算利息，故本件利息之請求為無理由。
    (二)又上訴人丁○○於95年11月19日前業已給付174萬元予被
      上訴人，顯已超過系爭借款之金額132萬元。又被上訴人
      所稱上訴人二人自承尚欠67萬0,945元云云，伊等實係說
      明如果是高利貸核算也只不過是60餘萬元而已，並非自認
      尚欠被上訴人67萬0,945元未清償。是伊等對被上訴人之
      132萬元之借款，已清償完畢云云，資為抗辯。並上訴聲
      明：(一)原判決不利於上訴人部分廢棄。(二)上開廢棄部分
      ，被上訴人在第一審之訴及假執行之聲請均駁回。
三、兩造不爭執事項：
    (一)上訴人丁○○於90年8月間向被上訴人借款132萬元，上訴
      人丙○○於90年11月間擔任連帶保證人。
    (二)上訴人二人於90年11月間共同簽發面額為132萬元之系爭
      本票。
    (三)上訴人丁○○自95年1月起未依約返還系爭借款，持票人
      即訴外人胡玲華聲請板橋地院裁定本票強制執行。
    (四)上訴人二人至95年1月5日止，尚積欠被上訴人本金61萬
      9,750元及利息5萬1,195元，雙方約定利息為月息二分之
      事實，為兩造所不爭執（見本院卷第45頁反面之筆錄），
      並有系爭本票、板橋地院言詞辯論筆錄、板橋地院96年度
      票字第3723號裁定、本票裁定聲請書狀可證（見原審卷第
      5頁之本票、第6頁至第13頁之筆錄、第41、42頁之本票裁
      定、第74頁之書狀），堪信為真實。
四、本件經依民事訴訟法第463條準用同法第270條之1第1項第3
    款規定，整理並協議簡化爭點後，兩造同意就本院98年12月
    7日準備程序中，兩造協議簡化之爭點為辯論範圍。本件兩
    造之爭點為：被上訴人得否依消費借貸及連帶保證之法律關
    係，請求上訴人連帶給付？（見本院卷第45頁反面之筆錄）
    。茲就該爭點及本院判斷，分述如下：
    (一)按稱消費借貸者，謂當事人一方移轉金錢或其他代替物之
      所有權於他方，而約定他方以種類、品質、數量相同之物
      返還之契約；借用人應於約定期限內，返還與借用物種類
      、品質、數量相同之物；給付有確定期限者，債務人自期
      限屆滿時起，負遲延責任；約定利率，超過週年百分之20
      者，債權人對於超過部分之利息，無請求權；遲延之債務
      ，以支付金錢為標的者，債權人得請求依法定利率計算之
      遲延利息；應付利息之債務，其利率未經約定，亦無法律
      可據者，週年利率為百分之5，民法第474條第1項、第478
      條、第229條第1項、第205條、第233條第1項前段、第203
      條分別定有明文。又按稱保證者，謂當事人約定，一方於
      他方之債務人不履行債務時，由其代負履行責任之契約；
      連帶債務之債權人，得對於債務人中之一人或數人或其全
      體，同時或先後請求全部或一部之給付，民法第739條、
      第273條第1項亦分別有明文規定。
    (二)如前所述，上訴人丁○○於90年8月間向被上訴人借款132
      萬元，而上訴人丙○○於90年11月間擔任該借款之連帶保
      證人，上訴人二人嗣共同簽發面額為132萬元之本票做為
      系爭借款之擔保，此為兩造所不爭執，並有系爭本票可證
      （見原審卷第5頁之本票），足見上訴人丁○○與被上訴
      人間已成立金錢之消費借貸契約，而上訴人丙○○為系爭
      借款之連帶保證人，揆諸前揭說明，自應與上訴人丁○○
      就系爭借款對被上訴人負連帶清償責任。
    (三)被上訴人主張系爭借款之利息係以月息2分計算，雖未提
      出關於利息約定之證明，惟兩造就雙方約定利息為月息二
      分（即年息百分之24）乙節，並不爭執（見本院卷第45頁
      反面之筆錄）；另上訴人二人至95年1月5日為止，就系爭
      借款尚積欠被上訴人本金61萬9,750元及利息5萬1,195元
      之事實，除兩造不爭執外，並參酌上訴人二人於另案即板
      橋地院96年度板簡字第10822號確認本票債權不存在事件
      之言詞辯論中已自承：「…我們到最後就是95年1月5日本
      金還尚欠61萬9,750元，利息還欠5萬1,195元。目前還欠
      這些錢，後來公司倒閉就沒有再還了。欠款是這樣沒有錯
      。」等語明確（見原審卷第8頁之筆錄），足見上訴人丁
      ○○至95年1月5日止，就系爭借款尚積欠被上訴人本金61
      萬9,750元及利息5萬1,195元。
    (四)上訴人二人雖另辯稱被上訴人所請求之利息太高云云。惟
      查，參酌證人己○○即上訴人丁○○之配偶於本院審理中
      證稱：「（問：當時約定借款利息多少？）答：一開始利
      息是月息2.4分，如這個月沒還本金就先還利息，如果有
      錢還就連本金還，整個借款還錢均是我去跟被上訴人談，
      後來我說利息太高，利息才降為月息2分，以後就沒再降
      過。）」等語明確（見本院卷第60頁反面之筆錄），足見
      雙方就系爭借款之利息嗣確約定為月息2分。兩造既不爭
      執系爭借款所約定利息為月息2分，是被上訴人主張雙方
      就系爭借款約定月息2分即年息百分之24（計算式：2﹪×
      12月＝24）等語，應可採信；又揆諸首揭說明，約定利率
      ，超過年息百分之20者，債權人對於超過部分之利息，固
      無請求權，然被上訴人就本件系爭借款之利息僅請求年息
      百分之20，並未超過民法第205條之限制範圍。且按利率
      之約定未超過民法第205條法定利率最高之限制者，基於
      私法自治與契約自由原則，當事人應受該約定之拘束。是
      被上訴人請求系爭借款之利息以年息百分之20計算，自應
      准許。至被上訴人之借款利息原約定為月息2.4分（即年
      息28.8%）及嗣後減為月息2分（即年息20%），是否有重
      利之情形，及被上訴人是否有恐嚇之行為，均屬另一法律
      問題，附此敘明。
    (五)另被上訴人主張雙方約定系爭借款之返還期限即為系爭本
      票所記載之到期日即95年11月19日等語。經查，被上訴人
      於原審固曾爭執雙方並未約定系爭借款之清償日（見原審
      卷第68頁之筆錄），惟參以系爭本票其上所記載之到期日
      為95年11月19日（見原審卷第5頁之本票），而系爭本票
      既為系爭借款之擔保，雙方雖未明示約定系爭本票所記載
      之到期日即為系爭借款所約定之返還日，然衡諸常情，兩
      造應有默示以系爭本票所記載之到期日為系爭借款之返還
      日之合意，況兩造嗣後就系爭借款之返還期限即95年11月
      19日亦未再爭執，應可認系爭借款之返還期限即為95年11
      月19日。
    (六)準此，上訴人丁○○與被上訴人間就系爭借款確已成立金
      錢消費借貸契約，上訴人丙○○為連帶保證人，故上訴人
      二人自應就尚積欠之借款負連帶返還責任；又兩造約定系
      爭借款之返還期限為95年11月19日，而上訴人丁○○至95
      年1月5日止，就系爭借款尚積欠被上訴人本金61萬9,750
      元及利息5萬1,195元；另兩造雖約定系爭借款之利息為月
      息2分即年息百分之24，惟被上訴人僅請求以年息百分之
      20計算利息，是被上訴人請求上訴人二人應連帶給付被上
      訴人67萬0,945元（計算式：61萬9,750元＋5萬1,195元＝
      67萬0,945），及其中61萬9,750元部分，自95年1月6日起
      至95年11月19日止，按年息百分之20計算之利息；暨自95
      年11月20日起至清償日止，按年息百分之5計算之遲延利
      息，自屬有據，逾此部分之請求，則無理由。
五、綜上所述，被上訴人依據消費借貸之法律關係，請求上訴人
    二人連帶給付67萬0,945元，及其中61萬9,750元部分，自95
    年1月6日起至95年11月19日止，按年息百分之20計算之利息
    ；暨自95年11月20日起至清償日止，按年息百分之5計算之
    利息部分，自屬正當，應予准許。從而原審就上開應予准許
    部分，所為上訴人二人敗訴之判決，並無不合。上訴論旨指
    摘原判決此部分不當，求予廢棄改判，為無理由，應駁回其
    上訴。
六、至兩造其餘之攻擊或防禦方法及所用之證據，經本院斟酌後
    ，認為均不足以影響本判決之結果，爰不逐一論列。另上訴
    人於言詞辯論後再以132萬元之借款係銳力實業有限公司（
    負責人為上訴人丁○○）所借云云，惟未舉證證明之。且上
    訴人於另案及本件均起訴主張係丁○○向被上訴人借款（見
    原審卷第1頁之起訴狀及第7頁所附之筆錄）均未敘及係銳力
    實業有限公司所借。縱匯款至公司帳戶，然匯款之原因很多
    ，亦無法證明即為公司所借。況上訴人於言詞辯論後始提出
    上開主張，而聲請再開辯論，依民事訴訟法第210條規定，
    本院認無必要再開辯論，併此敘明。
七、據上論結，本件上訴為無理由，依民事訴訟法第449條第1項
    、第85條第2項，判決如主文。
中    華    民    國    99    年    2     月     9    日
                    民事第十六庭
                        審判長法  官  王聖惠
                              法  官  謝碧莉
                              法  官  呂淑玲
正本係照原本作成。
不得上訴。
中    華    民    國    99    年    2     月    9     日
                              書記官  詹麗珠

司法院資訊處製作；財團法人民間司法改革基金會備份。
